臺灣高等法院民事判決　　　　　　　　 94年度上易字第574號
　　上　訴　人　甲○○
　　訴訟代理人　吳雅明
　　　　　　　　　　　　　　樓.
　　被上訴人　　乙○○
　　　　　　　　　　　　　　1.
上列當事人間清償借款事件，上訴人對於中華民國94年 5月10日
臺灣臺北地方法院94年度訴字第 731號第一審判決提起上訴，經
本院於94年9月28日言詞辯論終結，並判決如下：
    主    文
上訴駁回。
第二審訴訟費用由上訴人負擔。
    事實及理由
一、上訴人主張：
  (一)被上訴人於民國88年間與上訴人訂有消費借貸契約，由上訴
    人貸予被上訴人新台幣（下同）900,000元，約定分為9期，
    每期 100,000元之方式為清償。被上訴人則開立未載發票日
    ，到期日分別為88年6月28日、88年7月28日、88年8月28 日
    、88年9月28日、88年10月28日、88年11月28日、88年12 月
    28日、89年1月28日及89年2月28日之本票 9紙，交予上訴人
    。詎 88年6月28日，上訴人提示本票向被上訴人要求清償時
    ，被上訴人竟置之不理，拒絕給付，此後各期之到期日，被
    上訴人亦從未對上訴人為任何之清償。
  (二)被上訴人在廟會賭博輸了 1,600,000元，上訴人幫被上訴人
    解決降到 1,200,000元，並且替被上訴人如數清償，被上訴
    人因而簽發12張面額各100,000元的本票交與上訴人，其中3
    張已清償，另9張即為系爭9紙本票，證人鄭銅柱知悉上訴人
    代被上訴人清償債務之事實。上訴人受被上訴人之請求代被
    上訴人清償欠款，清償之款項雖未直接交付被上訴人，但上
    訴人已交予被上訴人指定之債主，兩造間成立消費借貸契約
    或無名契約；縱無契約關係，上訴人代被上訴人清償債務，
    被上訴人受有利益，本於消費借貸或不當得利之法律關係，
    被上訴人均應返還 900,000元法定遲延利息予上訴人。被上
    訴人如未積欠上訴人金錢，何以會透過其姐夫表達願意清償
    上訴人一半之欠款？
  (三)上訴聲明：
    1.原判決廢棄。
    2.被上訴人應給付上訴人 900,000元及自起訴訴狀繕本送達
      翌日起至清償日止，依法定利率即年息5%計算之利息。
二、被上訴人則以：
  (一)該 9紙本票係因積欠上訴人賭債而被迫簽發，被上訴人總共
    輸了一百三十多萬元，協議之後以 1,200,000元計算，除系
    爭 9張本票以外，被上訴人尚另外簽發3張面額各100,000元
    之支票計300,000元，及3張票面額合計80,000元，再加上
    100,000元現金，共計清償480,000元。被上訴人並沒有拿到
    系爭 9張本票的90萬元，被上訴人係積欠上訴人賭債而非積
    欠其他之債主，上訴人所提出之本票均已罹於三年時效。上
    訴人對外放風聲將不利於被上訴人，被上訴人害怕才找人與
    上訴人協調等語，茲為抗辯。
  (二)答辯聲明：駁回上訴。
三、兩造不爭之事實：
  (一)上訴人主張被上訴人曾簽發到期日為88年6月28日、88年7月
    28日、88年8月28日、88年9月28日、88年10月28日、88年11
    月28日、88年12月28日、89年1月28日及89年2月28日之本票
    9紙交予上訴人，業據其提出本票9紙為證，且為被上訴人所
    不爭執，堪信為真實。
  (二)上訴人主張被上訴人曾透過親戚要求以一半金額和解之事實
    ，為被上訴人所不爭執，亦信屬實在。
四、兩造爭點之論述：
  上訴人主張被上訴人積欠他人賭債由上訴人代為清償而取得系
  爭本票，被上訴人則抗辯係因積欠上訴人賭債被迫簽發系爭本
  票，則兩造之爭點應為被上訴人積欠賭債之債主為何人，以明
  上訴人是否支出金錢為被上訴人清償債務：
  (一)按「訴之變更或追加，非經他造同意，不得為之。但第 255
    條第1項第2款至第6款情形，不在此限」。民事訴訟法第446
    條第1項定有明文。同法第255條第1項第2款係規定「訴狀送
    達後，原告不得將原訴變更或追加他訴。但有下列各款情形
    之一者，不在此限：請求之基礎事實同一者。」。上訴人上
    訴後追加以不當得利之法律關係為請求，雖被上訴人不同意
    ，因上訴人自始即主張為以幫被上訴人清償賭債之方式借錢
    予被上訴人，則上訴人所為訴訟標的之追加，於法相符，應
    予准許，合先敘明。
  (二)上訴人主張被上訴人積欠「他人」賭債，由上訴人代為清償
    ，被上訴人則抗辯係積欠「上訴人」賭債。按當事人主張有
    利於己之事實者，就其事實有舉證之責任，民事訴訟法第
    277條前段定有明文。上訴人主張被上訴人係積欠訴外人鄭
    銅柱賭債，上訴人已將被上訴人積欠之賭債清償鄭銅柱，並
    請求訊問證人鄭銅柱（本院卷第36頁）；惟訊據證人鄭銅柱
    則證稱對於兩造間之糾葛毫不知情等語（本院卷第37頁），
    核與被上訴人陳稱不認識鄭銅柱等情相符，則上訴人主張代
    被上訴人清償賭債予鄭銅柱之事實，自無可取。上訴人嗣改
    稱被上訴人賭博時渠不在場，可能有很多人贏錢云云；苟上
    訴人確係代被上訴人清償賭債，怎可能不知道取走賭債者係
    何人，上訴人之主張與經驗法則有違，委無可採。
  (三)按稱消費借貸者，謂當事人一方移轉金錢或其他代替物之所
    有權於他方，而約定他方以種類、品質、數量相同之物返還
    之契約，民法第474條第1項定有明文，是以消費借貸契約之
    成立須以借用物之交付為要件。上訴人主張兩造間有消費借
    貸契約，係主張以代被上訴人清償賭債作為借款之交付，而
    如上所述，上訴人並不能證明代被上訴人將 1,200,000元賭
    債交付他人。上訴人雖提出被上訴人所簽發，未載發票日之
    系爭本票 9紙為證，惟查，票據為無因證券，票據債權人就
    其取得票據之原因固不負證明之責任，惟執票人如主張票據
    係發票人向其借款而簽發交付，而發票人抗辯未收受借款，
    消費借貸並未成立，則就借款已交付之事實，自應由執票人
    負舉證責任（最高法院89年度台上字第85號判決參照），是
    以僅本票之交付不足以證明上訴人有交付借款之事實，上訴
    人仍須證明已代被上訴人清償系爭本票票面金額之款項，始
    能認為兩造間確有消費借貸契約存在。至於上訴人於本院追
    加不當得利之法律關係，因上訴人未能證明被上訴人積欠「
    他人」之賭債，業因上訴人之清償而消滅，上訴人主張被上
    訴人受有利益，亦無可採。末查，被上訴人抗辯因積欠上訴
    人賭債，上訴人揚言對被上訴人不利，被上訴人始託人央求
    與上訴人和解；因上訴人事實上執有被上訴人簽發、已罹於
    時效之本票，被上訴人為息事寧人而尋求和解可能，不足為
    奇，上訴人以此主張有借款或不當得利之事實，均非可採。
五、綜上所述，上訴人不能證明交付借款予被上訴人或代被上訴
    人清償債務，從而，上訴人本於消費借貸或不當得利之法律
    關係請求上訴人給付 900,000元及遲延利息，為無理由，不
    應准許。是則原審為上訴人敗訴之判決，於法並無違誤。上
    訴意旨指摘原判決不當，求予廢棄改判，為無理由，應予駁
    回。
六、據上論結，本件上訴為無理由，依民事訴訟法第449條第1項
    、第78條，判決如主文。
中　　華　　民　　國　　94　　年　　10 　月　　 12　　日
                  民事第二庭審判長法  官    吳謙仁
                                  法  官    魏大喨
                                  法  官    蘇瑞華
正本係照原本作成。
不得上訴。
中　　華　　民　　國　　94　　年　　10　　月　　13　　日
　　　　　　　　　　　　　　　　　書記官    賴以真
